臺灣高等法院刑事裁定　　　　　　　　100年度聲再字第137號
再審聲請人
即受判決人　魏雪卿
選任辯護人　陳舜銘律師
上列聲請人即受判決人因違反公職人員選舉罷免法案件，對於本
院99年度選上訴字第11號，中華民國99年10月21日第二審確定判
決（第一審案號：臺灣桃園地方法院98年度選訴字第8號；起訴
案號：臺灣桃園地方法院檢察署98年度選偵字第19號），聲請再
審，本院裁定如下：
    主  文
再審之聲請駁回。
    理  由
一、再審聲請意旨略以：(一)本件聲請人即受判決人魏雲卿（簡稱
    聲請人）因違反公職人員選舉罷免法案件，經本院99年選上
    訴字第11號判決有罪確定，茲因發現確實之新證據，足認受
    有罪判決之人應受無罪之判決及影響於判決之重要證據漏未
    審酌之情事，爰為聲請人之利益，依刑事訴訟法第420條第1
    項第6款及第421條規定，聲請再審；(二)法務部調查局桃園縣
    調查站職務報告書中，所謂98年9月28日晚間徐○○與黃榮
    國於黃榮國住處談話云云，實則當日晚間於黃榮國住處並無
    此談話，此為調查人員所虛構，實際上錄音地點為中興路之
    光頭牛肉店內，且會談中檢舉人徐○○一再談及蔡宗明贈送
    醬油之事，黃榮國不知情而落入徐○○所設局之談話圈套；
    (三)又蔡宗明攜「金蘭醬油」禮盒前往黃榮國住宅的時間確係
    98年5月底6月初，按該年端午節為5月28日，且於98年9月6
    日晚間在黃榮國住處，黃榮國未曾向徐○○當場出示前述未
    開封之「金蘭醬油」禮盒等情，此參諸證人黃榮國所證醬油
    放在牆角，不知被誰拿走，及後來證述該禮盒已轉送出去等
    語自明，況自98年5月底6月初起至98年9月6日，約有3、4個
    月，該金蘭醬油早已不見，不知被誰拿走或已轉送出去，則
    徐○○前往黃榮國住處時，黃榮國豈有可能出示所謂未開封
    之「金蘭醬油」禮盒？足證，該職務報告表稱黃榮國向渠當
    場出示該所謂未開封之「金蘭醬油」禮盒云云，純屬子虛烏
    有之事；再依徐○○與黃榮國之談話錄音內容顯示聲請人及
    蔡宗明前往黃榮國住處時，並未提及有關選舉之事，益證本
    件賄選案件確係有心人士惡意栽贓至明；(四)本件既有秘密證
    人對前開錄音情節知之甚詳，惟並未於審理時加以詰問、調
    查，究在何時何處錄音？另本件並無贓證物，98年9月6日徐
    ○○根本未到黃榮國住處，黃榮國亦未曾出示「金蘭醬油」
    禮盒，該職務報告內容所載確非事實；(五)98年11月3日證人
    古旺炮於調查人員訊問時，曾回答稱：蔡宗明於98年7、8月
    間，曾與縣議員候選人魏雲卿一同到我家裡拜訪我，當時只
    有我、蔡宗明及魏雲卿3人在我家裡後方廚房泡茶處聊天，
    他們當場交給我1盒「金蘭醬油」禮盒，因為我當時並未立
    即打開，後來我老婆打開來使用時，裡面分別裝有1瓶醬油
    及1瓶醬油膏，目前那2瓶醬油已經吃掉了等語。惟按，98年
    11月3日蔡宗明攜「金蘭醬油」前往好友古旺炮家中拜訪時
    ，當時進入屋內時有古旺炮及其配偶、黃榮國等人在場，後
    來約隔數分鐘，聲請人始到達現場，渠等在廚房內之茶桌泡
    茶聊天，交談中並未談及年底選舉支持聲請人之語，古旺炮
    所述顯與事實不符，而有偽證之嫌，此項新事實及證據如經
    調查，即可證古旺炮所述虛偽不實，而有再審之必要；(六)聲
    請人係現任之桃園縣縣議員，且已連任4屆之縣議員，衡諸
    臺灣本土民情風俗習慣，民意代表年節送禮，均為慣常之風
    氣，且以聲請人之民氣及多年擔任民代之扎實基礎，殊無必
    要在選舉前賄選，尤以本件聲請人之秘書蔡宗明致送「金蘭
    醬油」之時間確為98年5月底、6月初，此於同案被告蔡宗明
    於98年11月3日調查站調查人員詢問時之陳述內容，即可瞭
    解，又蔡宗明之調查筆錄均非出於自由陳述，而有脅迫、疲
    勞訊問之情事，其陳述及證述非出於任意，此參以98年11月
    3日蔡宗明之錄音原聲、譯文與調查筆錄，即可發現調查筆
    錄確與事實不符；(七)本案第一審法院審理時已就古旺炮、蔡
    宗明於調查及偵訊時之錄音光碟及筆錄加以勘驗，勘驗結果
    發現偵訊過程中，偵辦之調查員及檢察官多方誘導、且預設
    立場，偵訊人員並以自己之意思作成調查、偵訊筆錄，復不
    准古旺炮及蔡宗明自由陳述及說明，故筆錄內容殊非出於渠
    等之自由陳述，該調查、偵訊筆錄顯非經合法調查，應無證
    據能力，不得為論罪科行之依據，原確定判決逕據證人黃榮
    國、古旺炮、蔡宗明等人有重大瑕疵之陳述為論罪科刑之基
    礎，於法殊有未合；(八)本件被告蔡宗明致送「金蘭醬油」之
    時間確為98年5月底、6月初，而「金蘭醬油」係當年聲請人
    所購為慶祝母親節及端午節贈送婦女界成員及幹部，剩下少
    許則任令秘書蔡宗明等人自取贈送友人，同案被告蔡宗明與
    證人黃榮國、古旺炮平素交情甚篤，往來密切，相互餽贈禮
    品以聯繫感情，究屬人情之常，原確定判決就此並未詳予推
    敲釐清，逕為有罪判決，誠背離人民生活感情；(九)參諸證人
    古旺炮於本案第一審審理時證稱：蔡宗明與魏雪卿到伊家拜
    訪時，蔡宗明有拿醬油禮盒進來，並將醬油禮盒放在桌上或
    是地上，並沒有直接交給伊，在聊天的過程中，蔡宗明、魏
    雪卿都沒有提到醬油禮盒的事，因為蔡宗明之前就會送酒、
    茶葉或喝酒泡茶時的小吃來伊家聊天，蔡宗明以前就常常拿
    禮物到伊家，2瓶醬油不到1百元，伊不會懷疑那是要賄選，
    而且禮盒上面也沒有印任何議員的名字，蔡宗明也沒有說禮
    盒是議員送的，所以伊不會認為這是要賄選的東西，當下也
    沒有想到要趕快把禮盒退回給蔡宗明、魏雪卿等語，及證人
    黃榮國於本案第一審審理時證稱：蔡宗明還沒有當魏雪卿的
    秘書之前就會買檳榔、小菜、酒送伊，在伊家泡茶聊天，所
    以蔡宗明這次拿金蘭醬油禮盒到伊家，跟過去拿酒、檳榔、
    小菜的性質是一樣的，伊認為蔡宗明是帶伴手禮，蔡宗明沒
    有說要支持魏雪卿，蔡宗明知道伊之政黨傾向，伊根本不認
    為這個禮物跟年底選舉有關，魏雪卿沒有說要選議員請伊支
    持，而是說希望以後支持，且當天好像沒有提到選舉之事，
    魏雪卿、蔡宗明也沒有說請伊年底投票給魏雪卿，伊是在魏
    雪卿登記參選之後才知道魏雲卿要競選連任等語，可知證人
    黃榮國、古旺炮2人與同案被告蔡宗明為多年好友，因此蔡
    宗明攜帶「金蘭醬油」禮盒前往證人黃榮國、古旺炮家中拜
    訪，自屬一般人之聯誼致贈禮品，合乎社會正當性，與民情
    風俗不悖，況證人黃榮國、古旺炮2人亦認知蔡宗明所贈送
    之「金蘭醬油」禮盒係屬一般朋友拜訪之伴手禮，縱嗣後聲
    請人到場，渠等亦無認知蔡宗明致送「金蘭醬油」係約使其
    為投票權之一定行使或不行使之對價，詎原確定判決就前述
    證人證詞有何不可採之理由未加說明，即逕認「金蘭醬油」
    係約使投票行為之對價云云，然於本院98年偵抗字第1197號
    駁回檢察官聲請羈押蔡宗明之裁定卻載稱：「另證人古旺炮
    亦證稱雖有收受2瓶醬油，但並未表示支持之意，則該對價
    關係是否成立，尚非無疑。再者證人古旺炮證稱：醬油在中
    秋節當天就用光等語，及證人黃榮國證述：醬油放在牆角，
    不知道被誰拿走等語，可知一般人之認定金蘭醬油之價值甚
    為輕微，僅係生活日常用品，依現今社會大眾觀念及生活水
    準，該金蘭醬油僅係增加選民對候選人之印象，尚未達動搖
    投票權人之投票意向。另本件被告致贈金蘭醬油之時間係98
    年7月間，距年底縣議員選舉時日近半年，時間尚長，對價
    關係是否存在，已屬有疑，難認被告有賄選之行為，爰駁回
    羈押之聲請」等語，二者顯有矛盾，可知原確定判決除違反
    嚴格之刑事訴訟證據法則外，並違反刑事訴訟法第2條：實
    施刑事訴訟程序之公務員，就該管案件，應於被告有利及不
    利之情形，一律注意之規定。綜上，原確定判決因有前述之
    不當，爰依法聲請再審，請撤銷原判決更為妥適之判決。
二、按有罪之判決確定後，有左列情形之一者，為受判決人之利
    益，得聲請再審︰(一)原判決所憑之證物已證明其為偽造或變
    造者。(二)原判決所憑之證言、鑑定或通譯已證明其為虛偽者
    。(三)受有罪判決之人，已證明其係被誣告者。(四)原判決所憑
    之通常法院或特別法院之裁判已經確定裁判變更者。(五)參與
    原判決或前審判決或判決前所行調查之法官，或參與偵查或
    起訴之檢察官，因該案件犯職務上之罪已經證明者，或因該
    案件違法失職已受懲戒處分，足以影響原判決者。(六)因發現
    確實之新證據，足認受有罪判決之人應受無罪、免訴、免刑
    或輕於原判決所認罪名之判決者。前項第1款至第3款及第5
    款情形之證明，以經判決確定，或其刑事訴訟不能開始或續
    行非因證據不足者為限，得聲請再審，刑事訴訟法第420條
    定有明文。又法院認為無再審理由者，應以裁定駁回之，刑
    事訴訟法第434條第1項亦有明定。次按刑事訴訟法第420條
    第1項第6款所謂「發現確實之新證據」，係指該證據於事實
    審法院判決前已經存在，為法院、當事人所不知，不及調查
    斟酌，至其後始行發見，且就證據本身形式上觀察，固不以
    絕對不須經過調查程序為條件，但必須顯然可認為足以動搖
    原有罪確定判決，而為受判決人無罪、免訴、免刑或輕於原
    判決所認罪名之判決者為限。故受理聲請再審之最後事實審
    法院，應就聲請再審理由之所謂「新證據」，是否具備事實
    審判決前已經存在，為法院、當事人所不知，事後方行發見
    之「嶄新性」，及顯然可認足以動搖原有罪確定判決，應為
    無罪、免訴、免刑或輕於原判決罪名之「顯然性」二要件，
    加以審查，為判斷應否准予開始再審之準據；再所謂確實之
    新證據，係指其證據之本身在客觀上可認為真實，勿須經過
    調查，即足以動搖原判決，使受刑人得受有利之裁判者而言
    ，若在客觀上就其之真實性為如何，尚欠明瞭，非經相當之
    調查，不能辨其真偽，即與確實新證據之「確實」含義不符
    ，自難據為聲請再審之理由，最高法院85年度臺抗字第308
    號、70年度臺抗字第161號裁判意旨可資參照。
三、又按不得上訴於第三審法院之案件，除刑事訴訟法第420條
    第1項各款規定之情形外，其經第二審確定之有罪判決，如
    就足生影響於判決之重要證據漏未審酌者，亦得為受判決人
    之利益，聲請再審，刑事訴訟法第421條復定有明文。是經
    第二審確定之有罪判決，而以足生影響於判決之重要證據漏
    未審酌之情形，為受判決人之利益，聲請再審者，須為不得
    上訴於第三審法院之案件，始得為之。若經第二審確定之有
    罪判決，本得上訴於第三審之案件，自不合於刑事訴訟法第
    421條得聲請再審之規定。
四、經查：
  (一)本件聲請人所涉違反公職人員選舉罷免法案件，係屬得上訴
    三審之案件，且聲請人亦曾提起第三審上訴，並經最高法院
    以100年度臺上字第851號駁回上訴確定，此有上開案號刑事
    判決在卷可按，是本件聲請人爰引用刑事訴訟法第421條以
    「就足生影響於判決之重要證據漏未審酌」聲請再審部分，
    揆諸前揭規定，其聲請顯無理由。
  (二)又原確定判決係依憑聲請人之供述、同案被告蔡宗明之供證
    述、證人古旺炮、黃榮國於偵查及原審中之證述、金蘭公司
    98 年11月9日金管字第4291號函暨其附件客戶訂貨單、出貨
    單、同種類之金蘭禮盒相片及購買同種類金蘭禮盒所開立之
    統一發票等證據資料為據，認定聲請人犯罪，並於判決理由
    內詳細敘明認定犯罪事實所憑之證據及理由。聲請人雖提出
    桃園縣調查站據點發掘案件線索資料報告表、桃園縣調查站
    偵辦縣議員魏某涉嫌賄選案職務報告書及本院98年偵抗字第
    1197號裁定影本各1份等物，惟前開桃園縣調查站據點發掘
    案件線索資料報告表及桃園縣調查站偵辦縣議員魏某涉嫌賄
    選案職務報告書影本，均係原確定判決調查、審理時，即已
    為法院、當事人所知悉之證據，且經詳為斟酌後，業據原確
    定判決於理由中敘明其認定無證據能力之理由（見原確定判
    決第12頁），顯非未經發見，不及調查斟酌，至其後始行發
    見者，核與確實新證據之「嶄新性」要件不符；而本院98年
    度偵抗字第1197號裁定理由中固曾載稱：「另證人古旺炮亦
    證稱雖有收受2瓶醬油，但並未表示支持之意，則該對價關
    係是否成立，尚非無疑。再者證人古旺炮證稱：醬油在中秋
    節當天就用光等語，及證人黃榮國證述：醬油放在牆角，不
    知道被誰拿走等語，可知一般人之認定金蘭醬油之價值甚為
    輕微，僅係生活日常用品，依現今社會大眾觀念及生活水準
    ，該金蘭醬油僅係增加選民對候選人之印象，尚未達動搖投
    票權人之投票意向。另本件被告致贈金蘭醬油之時間係98年
    7月間，距年底縣議員選舉時日近半年，時間尚長，對價關
    係是否存在，已屬有疑，難認被告有賄選之行為」等語，惟
    嗣原確定判決既於理由中已詳為敘明認定：1.聲請人與有投
    票權之人黃榮國、古旺炮間就金蘭醬油禮盒之授受，與約使
    黃榮國、古旺炮為投票權一定之行使間，具有對價關係，應
    有明確之認識，並基此認識而授受金蘭醬油禮盒；2.聲請人
    拜訪有投票權之人尋求支持，同時餽贈知名之金蘭醬油禮盒
    ，以經濟實惠之物品賄求，難認無動搖有投票權人投票意向
    之效用，足以惡化選風、破壞選舉公平性等節之理由（見本
    院99年度選上訴字第11號刑事判決第14至18頁），則就上開
    裁定本身形式上觀察，自已不具備顯然可認足以動搖原有罪
    確定判決而對聲請人為更有利判決之「顯然性」要件，亦非
    屬刑事訴訟法第420條第1項第6款所謂「確實之新證據」。
    是以，聲請人上開所提證據，均與刑事訴訟法第420條第1項
    第6款所定情形不符。至聲請人其餘聲請意旨，無非係置原
    確定判決所為明白論斷於不顧，仍持已為原確定判決指駁之
    陳詞，專憑己意再事爭辯，或任意指摘原判決違法，均核與
    刑事訴訟法所定再審之事由無一相符，自亦難認有再審之理
    由。
五、綜上所述，本件聲請人據以聲請再審之理由，為無理由，應
    予駁回。
據上論斷，應依刑事訴訟法第434條第1項，裁定如主文。
中    華    民    國   100    年    6     月    17    日
                  刑事第十九庭審判長法  官  鄧振球
                                    法  官  彭幸鳴
                                    法  官  張江澤
以上正本證明與原本無異。
如不服本裁定，應於收受送達後五日內向本院提出抗告狀。
                                    書記官  胡新涓
中    華    民    國   100    年    6     月    20    日